臺灣屏東地方法院刑事判決　　　　　　　　　　　　　　九十一年度自字第四八號
　　自　訴　人　乙○○
　　被　　　告　甲○○
右列被告因詐欺案件，經自訴人提起自訴，本院判決如左：
    主  文
甲○○無罪。
    理  由
一、自訴意旨略以：如附件自訴狀。
二、
（一）按為貫徹無罪推定原則，修正後刑事訴訟法第一百六十一條第一項規定「檢察
      官就被告犯罪事實，應負舉證責任，並指出證明之方法」，明訂檢察官舉證責
      任之內涵，除應盡「提出證據」之形式舉證責任，尚應「指出其證明之方法」
      ，用以說服法院，使法官「確信」被告犯罪構成事實之存在。此「指出其證明
      之方法」，應包括指出調查之途徑，與待證事實之關聯及證據之證明力等事項
      。又同法第一百六十一條、第一百六十三條規定係編列在本法第一編總則第十
  二章「證據」中，故關於第一百六十一條第一項檢察官應負實質舉證責任之規
      定，亦於自訴程序之自訴人同有適用。
（二）次按犯罪事實應依證據認定之，無證據不得推定其犯罪事實；又不能證明被告
      犯罪者，應諭知無罪之判決，刑事訴訟法第一百五十四條、第三百零一條第一
      項分別定有明文。又認定不利於被告之事實，須依積極證據，苟積極證據不足
      為不利於被告事實之認定時，即應為有利於被告之認定，更不必有何有利之證
      據（最高法院三十年上字第八一六號判例參照）。刑法第三百三十九條第一項
      之詐欺罪，須行為人施用詐術，致他人陷於錯誤而為財物之交付始可，如行為
      人並未施用詐術，或其所用方法不能認係詐術，亦不致使人陷於錯誤，即均與
      該條之構成要件有間（最高法院四十六年度臺上字第二六０號判例參照）。至
      於民事債務當事人間，若有未依債務本旨履行給付之情形，在一般社會經驗而
      言，原因非一；其因不可歸責之事由無法給付，或因合法得對抗他造主張抗辯
      而拒絕給付，甚至債之關係成立後，始行惡意遲延給付，皆有可能，非必出於
      自始無意給付之詐欺犯罪一端；又刑事被告依法不負自證無罪之義務，故在別
      無積極證據之情形下，自難違反刑事訴訟法第一百五十四條之規定，以被告單
      純債務不履行之狀態，推定被告自始即有不法所有之意圖而施用詐術。再刑法
      第三百三十九條第一項詐欺取財罪之成立，以意圖為自己或他人不法之所有，
      施用詐術使人將本人或第三人之物交付為要件，而何種行為該當於詐術行為之
      實施，其具體方式亦不外二種情形：１、其一為「締約詐欺」，即被告於訂約
      之際，使用詐騙手段，讓自訴人對締約之基礎事實發生錯誤之認知，而締結了
      一個在客觀對價上顯失均衡之契約。其行為方式均屬作為犯，而詐欺成立與否
      之判斷，也著重在被告取得物品之過程中，有無實施該當於詐騙行為之積極作
      為。２、另一形態則為「履約詐欺」，意即被告於訂立契約、而取得投資款之
      際，自始即抱著將來無履約之誠意，打算只收取告訴人給付之款項，將之據為
      己有，無意依約履行依合夥契約應盡之分配利潤義務。其行為方式多屬不純正
      不作為犯，詐術行為之內容多屬告知義務之違反，故在詐欺成立與否之判斷，
      是偏重在被告取得物品後之行為，而由事後之作為反向判斷其取得財物之始，
      是否即抱著將來不履約之故意（台灣高等法院八十七年度上易字第三九八九號
      判決參照）。
三、查自訴人認被告甲○○涉犯刑法第三百三十九條第一項詐欺取財罪嫌，其所提出
    之證據為自訴人指述全亞企業社係屬空頭公司及提出委任契約書為據，以證明被
    告係以虛設行號之詐騙手段詐得自訴人所有財物，亦即指被告有前述「締約詐欺
    」之情。訊據被告甲○○堅決否認有何詐欺犯行，辯稱：「我沒有詐欺他，我是
    全亞公司的業務，負責人為許玉青，公司派我和自訴人簽約，我們公司有營利登
    記。支票、本票我們現保管在公司，公司在屏東市○○街一一一巷十八號，本件
    自訴人委託我們幫他聯絡債務人處理債務，我們也有聯絡，只是債務人在外地，
    尚在處理中，自訴人聽了不滿意說要解約，公司也同意了等語」等語。經查全亞
    企業社其營業項目包含應收帳款收買業務一節，此有屏東縣政府營利事業登記證
    一紙在卷可按，又自訴人亦不諱言曾與全亞企業社之經理連絡相關事宜，是自訴
    人指被告所屬全亞企業社係屬空頭公司一節顯無所據，自難認被告有何施用詐術
    之行為。又被告於本院審理中已交還自訴人所有之三張支票、一張本票、和解書
    等物，參以各該票據既尚未經兌付，是亦難認被告有何詐欺之主觀犯意。綜上所
    述，自訴人所舉出之證據及指出證明之方法，並無從證明被告客觀上有何具體施
    詐術之行為且主觀上有何詐欺之故意及不法所有之意圖，自難入被告於詐欺罪責
    。參諸首開判例意旨及說明，被告犯罪尚屬無法証明，自應為其無罪之諭知。
據上論斷，應依刑事訴訟法第三百四十三條、第三百零一條第一項，判決如主文。
中      華      民      國      九十一      年    十    月    二十九    日
                                      臺灣屏東地方法院刑事第四庭
                                          法  官   郭書豪
右正本證明與原本無異。
如不服本判決應於收受本判決後送達後十日內向本院提出上訴書狀，其未敘述上訴理
由者，並得於提起上訴後十日內向本院補提理由書狀（均須按他造當事人之人數附繕
本 ）「切勿逕送上級法院」
                                          書記官   唐淑嫻
中      華      民      國      九十一      年    十    月    二十九    日
